【裁判字號】    99,聲,84
【裁判日期】    990202
【裁判案由】    聲明異議
【裁判全文】
臺灣雲林地方法院刑事裁定                99年度聲字第84號
聲  請  人  甲○○
即  被  告
上列聲請人因侵占等案件（98年度偵字第5628號），對於臺灣雲
林地方法院檢察署檢察官於民國99年1 月19日所為之限制出境及
出海處分不服，聲請撤銷，本院裁定如下：
    主  文
聲請駁回。
    理  由
一、聲請意旨略以：聲請人甲○○並未接獲臺灣雲林地方法院檢
    察署（下稱雲林地檢署）任何傳票，亦無自首或自行到場之
    行為，詎雲林地檢逕自發函內政部入出國及移民署，將聲請
    人限制出境，程序完全違背刑事訴訟法第228 條第5 項之規
    定，聲請人乃向鈞院聲請撤銷上開檢察官之限制出境處分，
    經鈞院於99年1 月18日將上開檢察官處分予以撤銷，該署竟
    又於99年1 月19日函請內政部入出國及移民署，將聲請人限
    制出境，惟查雲林地檢署檢察官縱認為聲請人涉有侵占罪嫌
    ，亦應踐行上開刑事訴訟法所規定之傳喚、訊問程序，然該
    署並未傳訊，並於鈞院裁定後，又逕自函請內政部入出國及
    移民署，將聲請人限制出境，程序顯然違法。再者，聲請人
    之前夫黃清盈雖涉及盜用客戶存款之犯行，惟聲請人早在98
    年6 月15日已與黃清盈離婚，黃清盈在外所為任何不法與聲
    請人完全無關，雲林地檢署將聲請人列為犯罪嫌疑人，並通
    知內政部入出國及移民署禁止聲請人出國，顯然於法無據。
二、按偵查中，被告經傳喚、自首或自行到場者，檢察官於訊問
    後認有第101 條第1 項各款或第101 條之1 第1 項各款所定
    情形之一而無聲請羈押之必要者，得命具保、責付或限制住
    居，刑事訴訟法第228 條第4 項定有明文；又被告或犯罪嫌
    疑人因拘提或逮捕到場者，應即時訊問。偵查中經檢察官訊
    問後，認有羈押之必要者，應自拘提或逮捕之時起二十四小
    時內，敘明羈押之理由，聲請該管法院羈押之。前項情形，
    未經聲請者，檢察官應即將被告釋放。但如認有第101 條第
    1 項或第101 條之1 第1 項各款所定情形之一而無聲請羈押
    之必要者，得逕命具保、責付或限制住居，同法第93條第1
    、2 、3 項亦著有明文。又限制出境，依其性質，為限制住
    居處分之一（最高法院92年度台抗字第345 號裁定意旨參照
    ），是被告不服檢察官所為限制出境處分，應有刑事訴訟法
    第416 條第1 項第1 款準抗告之適用，核先敘明。
三、經查，雲林地檢署因聲請人涉嫌侵占等案件，為確保刑事訴
    訟程序之順利進行，乃於99年1 月19日以雲檢家義98偵5628
    字第1839號函請內政部入出國及移民署、行政院海岸巡防署
    海岸巡防總局，就聲請人甲○○應予限制出境及出海，復於
    同年1 月25日，再以雲檢家義98他838 字第02409 號函請以
    上二機關，以本案尚有調查之必要，應續行對被告甲○○限
    制出境，以防境外脫產等情，業據調卷查明，應屬真實。惟
    查，刑事訴訟法尚無對被告為限制住居之處分（含限制出境
    及出海），須被告到案（傳喚、自首或自行到場），經訊問
    程序始得為之之明文規定。刑事訴訟法第228 條第4 項，係
    規範傳喚、自首或自行到場之被告，經檢察官訊問後之處置
    ，如認有羈押之必要，得聲請羈押，如認有刑事訴訟法第10
    1 條第1 項各款或第101 條之1 第1 項各款所定情形之一，
    而無聲請羈押之必要者，得逕命具保、責付或限制住居，而
    同法第93條則係對於拘提或逮捕之被告或犯罪嫌疑人到案後
    之處置，然以上關於限制住居之處分（含限制出境及出海）
    、命具保、責付之規定，既係針對因拘提、逮捕、傳喚、自
    首或自行到場之被告，認為無羈押之必要時，得以命具保、
    責付、限制住居（含限制出境及出海）等方式，替代羈押處
    分，自非謂檢察官對被告所為限制住居等處分（含限制出境
    及出海處分），必先經被告到案及訊問之程序，方為合法，
    聲請人於此應有誤會。此從同法第228 條第3 項「實施偵查
    非有必要，不得先行傳訊被告」之規定自明。換之言，檢察
    官為種種之任意偵查作為後，認為有必要方得傳訊被告，蓋
    偵查中為：【保全被告】，貴在迅速、隱密，倘須經被告到
    案訊問後，方得為限制住居之處分（含限制出境及出海），
    恐失保全、防杜被告潛逃之先機，自非立法之目的，此再參
    酌檢察機關辦理重大經濟犯罪案件注意事項【民國97年5 月
    19日修正】7 七、檢察官偵辦重大經濟犯罪案件，認被告有
    潛逃出境之虞者，應注意及時依法限制出境。前項限制出境
    ，於情形急迫時得先以電話、傳真或其他迅捷之方式，通知
    入出境主管機關，三日內再行補具公文之規定，即可明瞭。
    另從【保全證據（被告亦為證據方法之一）】之角度觀之，
    對被告或犯罪嫌疑人所進行之搜索、監聽等處分，亦無須經
    被告到案訊問之先行程序，可徵雲林地檢署對於聲請人甲○
    ○之限制出境及出海處分，要無違背法定程序可言。是本件
    聲請人之聲請為無理由，應予駁回。至本院98年度聲字第12
    17號裁定，雖曾撤銷檢察官之限制出境及出海處分，惟本於
    獨立審判之原則，法官基於法律之確信為不同之見解，自不
    受前開裁定見解之拘束，附此敘明。
四、依刑事訴訟法第416 條第4 項、第412 條，裁定如主文。
中    華    民    國    99    年    2     月    2     日
                  刑事第二庭    法  官  陳定國
以上正本證明與原本無異。
如不服本裁定，應於裁定送達後5 日內向本院提出抗告狀（須附
繕本）。
                                書記官  魏輝碩
中    華    民    國    99    年    2     月    2     日

司法院資訊處製作；財團法人民間司法改革基金會備份。
